最高法院民事判決　　　　　　　　　 110年度台上字第2491號
上　訴　人　行政院農業委員會屏東農業生物技術園區籌備處
 
法定代理人　謝勝信
訴訟代理人　吳小燕律師
　　　　　　黃家豪律師
被 上訴 人　協成水電工程事業有限公司
 
法定代理人　謝明錫
上列當事人間請求給付工程款事件，上訴人對於中華民國110年1
月29日臺灣高等法院高雄分院第二審更審判決（109 年度建上更
一字第13號），提起上訴，本院判決如下：
    主  文
上訴駁回。
第三審訴訟費用由上訴人負擔。
    理  由
一、本件上訴人之法定代理人已變更為謝勝信，有其官方網頁資
    料可稽，謝勝信具狀聲明承受訴訟，核無不合，應予准許，
    合先敘明。
二、被上訴人主張：訴外人長鴻營造股份有限公司（下稱長鴻公
    司）與上訴人訂立農業科技園區外銷觀賞魚及水產種苗產銷
    營運區暨研發物流區新建工程（下稱系爭工程）採購契約（
    下稱系爭工程契約）後，將部分工程分包予伊施作。系爭工
    程已驗收合格，長鴻公司得向上訴人請求給付工程款新臺幣
    （下同）49萬9,296元、工程保固金 1,573萬9,801元、違約
    金扣款 225萬元（下合稱系爭工程債權），卻怠於行使，又
    無力支付伊之分包工程款 850萬元，伊得代位長鴻公司請求
    上訴人給付，由伊代位受領等情。爰依民法第242 條規定、
    系爭工程契約約定，求為命上訴人給付長鴻公司 850萬元，
    並加計法定遲延利息，由伊代位受領之判決（此部分主張係
    於原審所追加，其餘未繫屬本院者不予贅述）。
三、上訴人辯以：長鴻公司對伊之系爭工程債權，分別經臺灣屏
    東地方法院民事執行處、法務部行政執行署臺北分署核發扣
    押命令（下合稱系爭扣押命令），伊不得向長鴻公司或被上
    訴人清償等語。
四、原審判命上訴人給付長鴻公司 850萬元本息，並由被上訴人
    代位受領，其理由如下：
  ㈠長鴻公司向上訴人承攬系爭工程後，將部分工程分包被上訴
    人施作。系爭工程驗收後，長鴻公司對上訴人尚有系爭工程
    債權等事實，為兩造所不爭執。又依臺灣臺北地方法院核發
    之支付命令，被上訴人對長鴻公司有 850萬元本息之債權存
    在。
  ㈡債務人怠於行使其權利時，債權人因保全債權，得以自己之
    名義，行使其權利，民法第242 條本文定有明文。執行法院
    就債務人對於第三債務人之金錢債權發扣押命令，旨在排除
    債務人妨害債權人債權滿足之處分行為，債務人受領清償之
    權限，固因此而受限制，惟其為該債權主體之地位並未喪失
    ，苟於債權人之債權無影響，自尚得行使其權利。又債務人
    對第三債務人提起給付訴訟，僅屬保存債權之行為，如未妨
    礙債權人債權之滿足，仍得為之。倘債務人怠於行使此項權
    利，債權人自得依上開規定代位行使之。
  ㈢上訴人於民國104年10月起至107年4 月間雖陸續收受系爭扣
    押命令，禁止長鴻公司收取系爭工程債權，上訴人亦不得對
    長鴻公司清償。然除系爭扣押命令之債權人外，別無其他長
    鴻公司之債權人對其提出訴訟或扣押，堪認系爭工程債權僅
    止於扣押階段，長鴻公司之債權主體地位並未喪失，尚得對
    上訴人提起保存性質之給付訴訟，卻怠於行使。被上訴人為
    保全其對長鴻公司之 850萬元本息債權，自得於該債權範圍
    內，代位長鴻公司對上訴人行使權利。從而，被上訴人依民
    法第242 條規定、系爭工程契約約定，請求上訴人如數給付
    長鴻公司本息，並由被上訴人代位受領，為有理由。
五、本院之判斷：
  ㈠第三人於執行法院發收取、移轉或支付轉給命令前，得將對
    債務人之金錢債權全額或扣押部分提存於清償地之提存所，
    此觀強制執行法第115條之2 規定自明。蓋強制執行法第115
    條第1 項之扣押命令，僅具有禁止債務人收取或禁止第三債
    務人清償之效力，未經執行法院核發移轉命令送達第三債務
    人，或核發收取命令並經債權人收取前，並不發生使債權移
    轉或清償之效力。受扣押命令之第三人，於清償期屆至後，
    仍不能免除清償責任，故明定該第三人得為清償提存，而免
    負遲延之責，以保其權益。是該第三人於執行法院發收取、
    移轉或支付轉給命令前，如未為清償提存，解免其遲延責任
    ，不得以受扣押命令為其未清償債務之不可歸責事由。
  ㈡上訴人自104年10月起至107年4 月間雖陸續收受系爭扣押命
    令，禁止長鴻公司對其收取系爭工程債權，上訴人亦不得對
    長鴻公司清償，然均僅止於扣押階段，長鴻公司仍得對上訴
    人提起給付之訴，以保全該債權；被上訴人對長鴻公司有85
    0 萬元債權，長鴻公司怠於行使對上訴人之系爭工程債權各
    節，既為原審所認定。則其據此論斷被上訴人得依民法第24
    2 條規定、系爭工程契約約定，於其債權範圍內，代位長鴻
    公司請求上訴人給付 850萬元本息，並由其代位受領等情，
    經核於法並無違誤。
  ㈢上訴論旨，執其因收受系爭扣押命令，屬不可歸責，而毋庸
    負遲延責任，及就原審取捨證據、認定事實及適用法律之職
    權行使，暨其他與判決結果不生影響之理由，聲明廢棄，不
    能認為有理由。
六、據上論結，本件上訴為無理由。依民事訴訟法第481條、第4
    49條第1項、第78條，判決如主文。
中    華    民    國   110    年    10    月    13    日
                      最高法院民事第三庭
                          審判長法官  沈  方  維  
                                法官  鍾  任  賜  
                                法官  張  競  文  
                                法官  陳  麗  芬  
                                法官  方  彬  彬  
本件正本證明與原本無異
                                      書  記  官
中    華    民    國   110    年    10    月    27    日